【裁判字號】    95,再易,4
【裁判日期】    950606
【裁判案由】    遷讓房屋
【裁判全文】
臺灣桃園地方法院民事判決               95年度再易字第4號
再審原告    丁○○
再審被告    乙○○
            甲○○
兼上列二人
法定代理人  丙○○  住同上
上列當事人間請求遷讓房屋事件，再審原告對於中華民國95年3
月2 日本院94年度簡上字第180 號確定判決提起再審之訴，本院
判決如下：
    主  文
再審之訴駁回。
再審訴訟費用由再審原告負擔。
    理  由
一、按再審之訴顯無再審理由者，得不經言詞辯論，以判決駁回
    之，民事訴訟法第502 條第2 項定有明文。
二、本件再審原告提起再審之訴意旨略以：
  (一)依民事訴訟法第277 條前段之規定：當事人主張有利於己之
    事實者，就其事實有舉證之責任，故本件再審被告自應舉證
    證明其就系爭土地有何正當之使用權源。原確定判決雖認系
    爭土地上之房屋其所有人為訴外人黃鳳儀，且黃鳳儀提供房
    屋供再審被告之被繼承人游金芳使用，惟黃鳳儀及其後人黃
    正惠、黃正敏均非土地所有權人，且房屋及土地均為不動產
    ，其所有權各自獨立（參民法第66條），則再審被告與黃鳳
    儀、黃正惠、黃正敏間就系爭土地上之房屋縱有使用借貸關
    係，惟尚不足以認再審被告就系爭土地之占有即有正當權源
    而得對抗再審原告及全體土地共有人甚或被繼承人黃啟得，
    原確定判決有消極不適用民法第66條、第767 條及民事訴訟
    法第277 條、或適用上開法規顯有錯誤之再審事由。
  (二)按共有物之處分、變更、及設定負擔，應得共有人全體之同
    意，民法第819 條第2 項定有明文。又所謂默示之意思表示
    ，係指依表意人之舉動或其他情事，足以間接推知其效果意
    思者而言，若單純之沉默，則除有特別情事，依社會觀念可
    認為一定意思表示者外，不得謂為默示之意思表示，最高法
    院29年上字第762 號判例（再審狀誤載為29年「台上」字第
    762 號）著有明文。原確定判決固認30年間黃鳳儀即將其房
    屋借予再審被告之被繼承人游金芳使用，惟斯時黃鳳儀僅為
    系爭土地之分別共有人之一，其個人就系爭土地之處分及設
    定負擔無處分權，未得土地全體共有人之一致同意，黃鳳儀
    縱將其出資建造之系爭土地上房屋借予再審被告之被繼承人
    游金芳使用，均不得對抗再審原告及全體土地共有人。又再
    審原告之被繼承人黃啟得及訴外人黃德成於30年間雖與黃鳳
    儀均為系爭土地共有人之一，且於同一土地上分戶居住，渠
    或可知悉黃鳳儀將系爭土地借予游金芳，且黃啟得於31年間
    單獨取得所有權起迄74年間死亡為止均未曾異議或追訴，甚
    或再審原告曾於一審書狀陳稱黃啟得不太在意繼續由游金芳
    借住等語，惟上開事實均屬單純之沈默，尚不得以此單純之
    沈默即謂再審原告之被繼承人黃啟得及訴外人黃德成對黃鳳
    儀就系爭土地之借貸處分、設定負擔已有同意之意思表示，
    是原確定判決顯有消極不適用民法第819 條第2 項規定及最
    高法院29年上字第762 號判例之情形，自屬適用法規顯有重
    大錯誤足以影響判決結果。
  (三)爰聲明：
    1.原確定判決不利於再審原告部分廢棄。
    2.上開廢棄部分再審被告之上訴駁回。
三、按民事訴訟法496 條第1 項第1 款所謂適用法規顯有錯誤，
    並不包括漏未斟酌證據及認定事實錯誤之情形在內（最高法
    院63年台上字第880 號判例意旨參照）。而取捨證據、認定
    事實，原屬事實審法院之職權，事實審法院斟酌訴訟當事人
    全辯論意旨及調查證據之結果以判斷事實之真偽，要無適用
    法規顯有錯誤之可言。本件再審原告固以原確定判決認定兩
    造間就系爭土地存有使用借貸關係乙節，有上開適用法規顯
    有錯誤之再審理由云云。惟查：
  (一)原確定判決係以：游金芳於30年間即與黃鳳儀就坐落桃園縣
    蘆竹鄉○○段第168 之9 及168 之10地號土地成立租佃契約
    ，黃鳳儀並至遲於30年間即將系爭土地上如原判決附圖一A
    、B 、C 、D 所示部分之房屋（廢棄鴨寮）借予游金芳使用
    ，又系爭土地原為黃鳳儀、黃德成及再審原告之被繼承人黃
    啟得共有，於31年1 月18日因共有物分割，由黃啟得取得系
    爭土地所有權。而於黃鳳儀將上開房屋借給游金芳使用時，
    黃啟得已約28歲，另一共有人黃德成亦已約20歲，渠2 人與
    黃鳳儀居住同一地址，不可能不知上開借貸情事，且黃啟得
    自31年間起即單獨取得系爭土地之所有權，若非其同意黃鳳
    儀將上開房地借與游金芳，則其豈有於40餘年間均不主張權
    利之理，況再審原告亦曾於前訴訟程序之第一審中陳稱：黃
    鳳儀好心同意無償使用借貸，黃啟得也不太在意繼續由游金
    芳借住等語，益見黃啟得確實曾同意黃鳳儀將上開房地借給
    游金芳使用。基此，在上開使用借貸關係消滅前，黃啟得自
    不得主張借用人係無權占有。又因游金芳係依耕地三七五減
    租條例第12條之規定，基於耕地租佃關係而有權使用由出租
    人提供之系爭房地，在上開耕地租佃關係消滅前，使用借貸
    關係仍持續存在。再依民法第1148條前段之規定，黃啟得之
    繼承人（即再審原告）應繼受該法律關係，因而認定再審被
    告並非無權占有系爭土地。
  (二)是依前述，原確定判決係基於上述客觀事實綜合判斷而認定
    再審被告就系爭土地有正當使用權源，並未將再審被告是否
    有權占有系爭土地之舉證責任課予再審原告；又再審原告並
    不爭執系爭房屋為黃鳳儀所有，則黃鳳儀將系爭「房屋」出
    借予游金芳當不須黃啟得之同意，黃啟得於系爭房屋出借時
    ，為系爭房屋所使用基地之所有權人之一，其就系爭房屋所
    坐落之土地部分方有同意權可言，原確定判決因認再審原告
    之被繼承人黃啟得確曾同意黃鳳儀將系爭房地借給游金芳使
    用（原確定判決第8 頁第11行後段之語意應是指「黃啟得確
    曾同意黃鳳儀將上開房『地』借給游金芳使用」），故認在
    使用借貸關係消滅前，再審被告乃有合法之占有權源，再審
    原告不得主張再審被告是無權占有，上開認定顯無民事訴訟
    法第277 條前段、民法第66條、第767 條之消極不適用或適
    用錯誤情形。
  (三)按房屋於性質上不能與土地使用權分離而存在，使用房屋必
    須使用該房屋之基地，此為眾所週知之事實。本件黃鳳儀將
    上開房屋借給游金芳使用時，再審原告之被繼承人黃啟得已
    約28歲，另一共有人黃德成亦已約20歲，渠2 人與黃鳳儀居
    住同一地址，復為系爭土地之共有人，不可能不知上開借貸
    房地情事；且黃啟得自31年間起即單獨取得系爭土地之所有
    權，若非其同意黃鳳儀將上開房地借予游金芳，其豈有於長
    達40餘年間均不就系爭土地主張權利之理。原確定判決依上
    述客觀間接事實衡諸經驗及論理法則，認定黃啟得、黃德成
    二人亦知悉並同意上開房地之使用借貸情事，進而為兩造間
    存在有使用借貸關係之判斷，上開客觀情事，依一般通常社
    會觀念，已足以間接推知系爭土地之共有人同意將系爭房地
    借貸予游金芳使用效果意思，尚難認僅係「單純之沈默」。
    故本件情形與最高法院29年上字第762 號判例意旨所稱之「
    單純沈默」情形尚屬有間，原確定判決所為上開認定並無違
    背該判例意旨，再審意旨就此加以指摘顯僅係針對原確定判
    決取捨證據、認定事實加以爭執，依首揭說明，自非屬民事
    訴訟法第496 條第1 項第1 款所謂適用法規顯有錯誤之情形
    。又原確定判決係認定土地共有人黃啟得、黃德成於黃鳳儀
    將上開房地借給游金芳使用時，亦知悉並同意上開房地之使
    用借貸情事，則兩造間成立使用借貸關係，自無違背民法第
    819 條第2 項之情事。再審原告指稱原確定判決有消極不適
    用民法第819 條第2 項規定及最高法院29年上字第762 號判
    例之情形，尚不足採。
  (四)綜上，本件原確定判決並無再審原告所主張之再審理由，再
    審原告執上開理由提起本件再審之訴，顯無理由，爰不經言
    詞辯論，逕以判決駁回。
四、結論：本件再審之訴為無理由，依民事訴訟法第502 條第2
    項、第78條，判決如主文。
中    華    民    國    95    年    6     月    6     日
                  民事第一庭  審判長法  官 郭琇玲
                                    法  官 陳婉玉
                                    法  官 林曉芳
上列正本證明與原本無異
不得上訴
中    華    民    國    95    年    6     月    6     日
                                    書記官 葉菽芬


司法院資訊處製作；財團法人民間司法改革基金會備份。
